臺灣臺中地方法院刑事判決　　　　　　　95年度訴字第3819號
公　訴　人　臺灣臺中地方法院檢察署檢察官
被　　　告　乙○○
　　　　　　甲○○
　　　　　　壬○○
　　　　　　戊○○
　　　　　　己○○
　　　　　　　　　　（現於臺灣臺中監獄臺中分監執行中）
　　　　　　丙○○
　　　　　　丁○○
上列被告因妨害自由等案件，經檢察官提起公訴（95年度偵字第
4956、25624號），本院判決如下：
    主    文
戊○○共同以脅迫使人行無義務之事，處有期徒刑肆月，如易科
罰金，以銀元佰元即新臺幣玖佰元折算壹日。其餘被訴恐嚇取
財部分，無罪。
己○○共同以脅迫使人行無義務之事，累犯，處有期徒刑肆月，
如易科罰金，以銀元佰元即新臺幣玖佰元折算壹日。其餘被訴
恐嚇取財部分，無罪。
丙○○共同以脅迫使人行無義務之事，處有期徒刑月，如易科
罰金，以銀元佰元即新臺幣玖佰元折算壹日。其餘被訴恐嚇取
財部分，無罪。
丁○○共同以脅迫使人行無義務之事，處有期徒刑月，如易科
罰金，以銀元佰元即新臺幣玖佰元折算壹日。其餘被訴恐嚇取
財部分，無罪。
乙○○、甲○○、壬○○均無罪。
    犯罪事實
一、己○○前因妨害自由罪，經臺灣高等法院臺中分院於民國93
    年4月9日以92年度上易字第2159號判處有期徒刑六月，如易
    科罰金，以銀元三百元折算一日確定，於93年5月25日易科
    罰金執行完畢，猶不知悔改。
二、戊○○、己○○、丙○○、丁○○係位於臺中市○○區○○
    路32之1號「富達財務管理公司」之職員，於94年10月11日
    ，接受壬○○之委託，代為向庚○○催討其積欠乙○○之債
    務新臺幣（下同）7萬1千元並提出如附表所示由庚○○所簽
    發、面額合計7萬1千元之本票七紙為據，戊○○、丙○○、
    丁○○隨即邀約庚○○擇期見面商討債務清償問題，嗣於94
    年10月22日14時40分許，在臺中市○區○○路332號「新綠
    洲茶坊」，己○○、丁○○二人先行到場，之後乙○○、壬○○及庚○○亦先後到場，由己○○提示壬○○交付之本票
    七張予庚○○確認，經庚○○與乙○○對帳後，庚○○表示
    本票確為其所簽發並均已清償完畢，而乙○○則指稱庚○○
    所支付之款項係同居生活費非為清償本票借款，當場雙方發
    生爭執，己○○乃要求乙○○、壬○○先行離去，並向庚○○表示要求其籌錢清償部分債務，庚○○則以債務已經超額
    清償不願再給付，此時戊○○、丙○○到場後，獲悉庚○○
    不願配合解決債務之情形後，戊○○、己○○、丙○○、丁○○四人遂共同基於強制之犯意聯絡，先由戊○○以朝庚○○之左太陽穴部位揮拳，再由丙○○、丁○○用力兇狠推桌
    之方式，脅迫庚○○必須拿錢出來解決債務，否則不准回家
    ，戊○○並要求庚○○撥打電話向友人籌錢，庚○○乃多次
    撥打電話欲向乙○○借錢，乙○○生氣不予理會，戊○○乃
    要求庚○○尋找其他對象籌錢，庚○○回以沒有其他對象可
    以借錢，致使戊○○心生氣憤，遂將檳榔汁朝庚○○上衣左
    胸口處潑灑後，要庚○○冷靜想想，隨即離開座位，待戊○○再度返回座位時，即向庚○○表示剛才付錢購買飲料時，
    發現其口袋內有錢，要求丙○○將庚○○口袋內之物品取出
    ，庚○○聽聞立即主動將口袋內之全部物品掏出交予丙○○
    再轉交戊○○，戊○○檢視後，發現庚○○有一張面額5 千
    元之巴西幣，經交予己○○查詢確認當時巴西幣對台幣之匯
    率約1比13，折合台幣約有6萬5千元之價值後，戊○○乃繼
    續要求庚○○還錢，庚○○再將口袋內剩餘之1千元交予戊○○後，戊○○要求必須再行支付1萬元，經庚○○討價還
    價後，庚○○提出再付8千元將全部債務解決之條件，徵得
    戊○○同意後，庚○○隨即撥打電話予辛○○，向其借款8
    千元，嗣因辛○○察覺有異，乃報警處理，由員警謝文智會
    同辛○○搭乘計程車，於94年10月22日16時40分許，前往臺
    中市○○路與三民路口約定地點，待庚○○接獲辛○○之電
    話表示到達約定地點後，戊○○乃要求丙○○陪同庚○○前
    來向辛○○拿取借貸之8千元現金，庚○○拿取現金後，尚
    未返回「新綠洲茶坊」內，即為警當場查獲丙○○，並隨即
    在臺中市○區○○路332號「新綠洲茶坊」內，查獲戊○○
    、己○○、丁○○，並自己○○身上扣得庚○○所有之巴西
    幣面額5千元紙幣一張。
三、案經庚○○訴由臺中市警察局第三分局報告臺灣臺中地方法
    院檢察署檢察官偵查起訴。
    理    由
壹、有罪部分：
一、訊據被告戊○○、己○○、丙○○、丁○○均矢口否認有何
    強制之犯行，(一)被告戊○○辯稱：本件係被告壬○○到富達
    財務管理公司委託我們處理，伊在公司擔任組長，己○○、
    丙○○、丁○○係組員，委託催討債務總額為7萬1千元，委
    託費用是五五分帳，我們再跟公司四六分帳，伊的部分再與
    組員平分，94年10月22日當天伊到現場，才知道告訴人庚○○與被告乙○○間債務糾紛之實際情形，他們之前是男女朋
    友關係，雙方有金錢往來，但是被告壬○○來委託時不是這
    樣講，其表示手頭上有告訴人之七張本票，並未提及要幫被
    告乙○○處理債務，所以才會由被告壬○○與我們公司簽立
    委託契約，當天被告乙○○也有到場，被告乙○○與告訴人
    當場有發生爭執，經我們排解掉後，就要被告乙○○先行離
    開，由伊跟告訴人談，告訴人告訴伊整個經過情形，伊就叫
    告訴人自己打電話跟被告乙○○談清楚，伊不想介入，但是
    伊手頭上持有告訴人簽發之七張本票，總金額7萬1千元，告
    訴人表示身上沒錢，全身只有1100元，扣除飲料費用後，僅
    剩900元及一張巴西紙鈔5千元，我們就一直坐在那邊，看告
    訴人如何處理，告訴人便打電話給伊公司小姐，公司小姐表
    示願意借他8000元，告訴人便叫小姐把錢拿過來，伊也同意
    ，之後警察就來了，因為告訴人坐在伊旁邊，在談話過程中
    ，伊不小心打翻檳榔汁，潑到他左胸，其他人在旁邊玩牌云
    云；(二)被告己○○辯稱：伊當天會到場之原因，係因為被告
    丁○○、戊○○遲到，但因事先已與告訴人約好時間，所以
    才要伊先過去，伊就先到新綠洲茶坊與告訴人對帳，被告壬○○、乙○○先行離開，之後，被告戊○○來了，伊便未與
    他們坐同一桌，他們就和告訴人談論錢要如何還，中途伊有
    離開，待伊再回來時，就看到告訴人身上之衣服有檳榔渣，
    我們並沒有使用不法手段云云；(三)被告丙○○辯稱：該處是
    公開場合，我們也沒有控制告訴人之行動自由，告訴人要上
    廁所，還會主動要求我們陪他去，怕我們擔心他跑掉，所以
    那段期間我們都會陪同他去上廁所、去三民路與公園路口拿
    錢，如果我們真要控制告訴人之行動自由，不會選擇在公開
    場合，且伊陪同告訴人去拿錢時，告訴人走在前方，伊走在
    後方，跟告訴人隔了一段距離，告訴人有機會可以向路人求
    救或跑掉，伊陪同告訴人時僅有一人，以其身材根本一個人
    不可能完全控制告訴人之行動云云；(四)被告丁○○辯稱：我
    們當天並沒有控制告訴人之行動，當天告訴人要去廁所，伊
    與被告己○○、戊○○三人在玩牌，被告丙○○不會玩，坐
    在一旁，所以告訴人就會找被告丙○○陪他去上廁所，買飲
    料也是告訴人花自己的錢，告訴人自己跟我們說，給他一點
    時間，他會找朋友處理，我們玩牌時，和告訴人是坐不同桌
    ，他自己坐一桌云云。經查：
（一）按告訴人之告訴，係以使被告受刑事訴追為目的，是其陳
      述是否與事實相符，仍應調查其他證據以資審認（最高法
      院52年台上字第1300號著有判例）。又按被害人之供述，
      固非不可採為認定犯罪事實之證據資料，然被害人所述被
      害情形，難免誇大偏頗而有虛偽陳述之危險，故被害人之
      陳述除須無瑕疵可指外，尚應調查其他必要之證據，以察
      其是否與事實相符，亦即須有補強證據擔保其供述之真實
      性，始得採為斷罪之依據（最高法院93年台上字第1675號
      著有判決）。再按告訴人之陳述如無瑕疵，且就其他方面
      調查又與事實相符，固足採為科刑之基礎，倘其陳述尚有
      瑕疵，則在未究明前，自不得遽採為論罪科刑之根據；而
      所謂無瑕疵，係指被害人所為不利被告之陳述，與社會上
      之一般生活經驗或卷附其他客觀事證並無矛盾而言，至所
      謂就其他方面調查認與事實相符，非僅以所援用之旁證足
      以證明被害結果為已足，尤須綜合一切積極佐證，除認定
      被告確為加害人之外，在推理上無從另為其他合理原因之
      假設而言（最高法院92年台上字第5580號著有判決）。
（二）依據告訴人於本院審理中到庭證稱：「案發前有二位男子
      到我家，就是庭上的戊○○及丙○○，向我家人表示我有
      欠人家錢，請我跟他們聯絡，在案發當天，戊○○就打電
      話給我，約我到新綠洲茶坊談積欠的債務，當天下午我原
      本另有行程，要去之前，我跟辛○○說，下午3點之前，
      我會回到家裡來，去的目的，是要解釋本票的事情，因為
      我錢已經都付完了，對方應該不會對我怎樣，辛○○就開
      玩笑跟我說，如果3點前沒有回來就報警，我還告訴辛○○說不會，但是如果沒有回來就報警。之後我就單獨前往
      茶坊赴約，剛開始己○○還很有禮貌的對我，並且把七張
      本票拿給我看，問我本票是怎麼回事，為何欠人家錢不還
      ，我就把我還錢的明細寫在本票後面，給己○○看，己○○跟我討論說既然人家已經委託他們處理這個債務，是否
      我多少付一點，己○○看完我寫的清償明細，就電話聯絡
      壬○○、乙○○前來對證，乙○○一直不承認我有還他錢
      ，當時我認不出壬○○是洗衣店的老闆，當場乙○○對我
      大吵大鬧，己○○就讓乙○○、壬○○先行離去，說由他
      們處理。己○○一直對我很客氣，他知道我受有委屈，就
      跟我說，要我多少付一點，並且要我馬上去籌錢，我對己○○說，我不需要再付錢，我還的已經超過票面金額，後
      來戊○○就單獨來了，丙○○、丁○○是跟己○○一起，
      丙○○、丁○○是坐在旁邊的桌子，從頭到尾都沒有說話
      ，他們在聊天講電話，戊○○來了以後，他們才過來站在
      我坐的桌子旁邊。己○○就要我考慮一下，並且換由戊○○和我談，己○○就去店外，戊○○對我比較兇，戊○○
      就坐在原本己○○坐的位置，就是我的正對面，問我考慮
      如何，我沒有回答，並且堅持錢已經付清了，結果戊○○
      很生氣，朝我臉上左太陽穴的地方揮拳過來，很兇的說，
      今天要把事情解決。後來坐在旁邊的丙○○或丁○○，就
      很兇用力推我坐的那張桌子，說錢沒有拿出來，不可能讓
      我回家，戊○○就要我打電話找朋友借錢，戊○○並且把
      我的電話拿過去，看了我的電話簿，對我說，裡面有很多
      朋友可以聯絡借錢，我就打給乙○○，要向乙○○借錢，
      乙○○破口大罵，並掛斷我的電話，戊○○要我繼續聯絡
      ，我再打，乙○○就不接了，後來辛○○打了好幾次電話
      給我，我告訴她現在講話不方便，辛○○就跟我說，如果
      我再不講話，就要報警，後來戊○○問我會不會口渴，我
      說會，他就說幫我叫飲料，但是錢要自己付，我付了100
      元，服務生找零錢給我。戊○○並質疑我，除了乙○○以
      外沒有其他人可以借錢？我說沒有，借不到，他就很生氣
      把檳榔汁潑在我的上衣左胸處，後來戊○○就說，剛剛付
      錢時，有看到我口袋裡面有錢，就要我把上衣口袋內的錢
      拿出來，我就把上衣口袋內的全部東西拿出來給戊○○看
      ，戊○○就看到裡面有一張5千元巴西幣，我笑著回答說
      ，外幣你們用不著，戊○○說外幣也可以，我就跟他說，
      巴西幣對台幣是1比11，此時剛好己○○又進來，戊○○
      就把巴西幣交給己○○，要己○○去查匯率，己○○去外
      面打電話，回來之後說巴西幣的匯率是1比13，戊○○就
      跟我說，我有錢，這張外幣很值錢，就繼續跟我談還錢的
      事情，我回答說，剛剛己○○表示還一點就可以了，就跟
      戊○○討價還價，並且從口袋掏出1千元，交給戊○○，
      並問戊○○還差多少，戊○○表示還差一萬元，我就表示
      再借8千元就把事情解決，戊○○說可以並叫丙○○跟我
      到外面，我就打電話給辛○○，跟他借8千元。我就跟辛○○約在茶坊附近的公園旁邊，我就跟戊○○說，我要去
      拿錢，己○○就跟我說，我上衣有檳榔汁不好看，叫我把
      上衣脫下來，我就上衣脫下來拿在手上，跟丙○○一起去
      公園旁邊向辛○○拿錢，丙○○跟我一起去的原因，是因
      為我主動跟戊○○說，我一個人去拿錢，如果你們怕我跑
      掉，就找一個人陪同我去。」、「他（指戊○○）沒有特
      定指名，就對著丙○○、丁○○說，去拿我口袋裡面的東
      西，結果丙○○就過來要摸我的口袋，我表示我自己拿出
      來就可以了，我拿出來之後，就把全部的東西交給丙○○
      ，丙○○再交給戊○○。」、「喝飲料之後，因為尿急，
      我有去上廁所，有兩個小弟跟我去，就是丙○○、丁○○
      ，是我主動要求他們跟我去，因為我怕他們不讓我去，當
      時談話氣氛不是很好。」等語（參照本院卷第202至204
      頁），並有告訴人領回巴西紙幣之贓物認領保管單一份（
      參照警卷第44頁）、被告壬○○書立之委託書、授權書、
      還款切結書各一份（參照警卷第45、46、47頁）、案件報
      告表、工作進度、客戶聯絡單各一份（參照警卷第48、49
      、50頁）、裝載被告壬○○所交付由告訴人簽發本票七張
      之信封袋一個（參照警卷第51頁）、告訴人簽發之本票七
      張（參照警卷第52至54頁）、面額5千元之巴西紙幣影本
      一份（參照警卷第55、66頁）、告訴人書立之還款明細一
      份（參照警卷第56頁）、查獲現場位置圖二份（參照警卷
      第65頁、95年度偵字第4956號偵查卷第7頁）、現場照片
      四張（參照95年度偵字第4956號偵查卷第9至10頁）在卷
      可稽，則告訴人指訴遭到被告戊○○、己○○、丙○○、
      丁○○等人以脅迫之手段，強行要求交付巴西紙幣、現金
      1千元及借款8千元以解決債務之無義務之事等情，應堪認
      定。
（三）至於，被告戊○○、己○○、丙○○、丁○○四人所為強
      制之手段，依據告訴人前開指訴固稱遭受被告戊○○出手
      毆打及被告丙○○、丁○○猛力推擠桌子出言脅迫等情。
      惟依據承辦員警查獲被告戊○○等人後於警局中所拍攝告
      訴人穿著遭潑灑有紅色檳榔汁之白襯衫之照片中顯示，告
      訴人之左太陽穴處並無明顯紅腫、瘀青之跡象，此有告訴
      人照片二張（參照警卷第67頁）在卷可稽，且告訴人事後
      既未前往醫院驗傷，亦未提出傷害告訴，佐以告訴人若係
      在公共場合遭到被告戊○○當眾揮拳毆打，其餘在場用餐
      民眾亦當有所反應，且以告訴人若果遭到揮拳毆打太陽穴
      後，按理應當不敢再有所反抗，何以在被告戊○○要求對
      外聯絡籌錢之際，告訴人卻一再撥打電話向本件委託處理
      債務之票主即被告乙○○借款，告訴人之舉動，且衡情以
      觀，告訴人此舉即有可能引起被告戊○○之不滿，招來己
      身之惡害，惟告訴人卻敢貿然行事，可徵告訴人當時應無
      遭受毆打之情事，否則告訴人應該儘快撥打電話向辛○○
      借款，而非再向本身並無經濟能力之被告乙○○借款應急
      ，是以，告訴人指稱遭到被告戊○○揮拳毆打左太陽穴之
      詞，即有可議之處，本院尚難據以認定為真實。是以，本
      院認為被告戊○○應僅係對於告訴人作勢出拳朝告訴人左
      太陽穴部位揮擊之動作，配合被告丙○○、丁○○猛力推
      擠桌子之動作，對於告訴人造成壓力，再出言脅迫告訴人
      屈服願意解決債務，尚未達到強暴之手段。
（四）是以，被告戊○○、己○○、丙○○、丁○○受託處理債
      務，面對告訴人爭執本票債務不存在之前提下，被告戊○○、己○○、丙○○、丁○○等人仍以脅迫方式，要求告
      訴人必須處理債務，渠等所為，業已該當於強制罪之犯罪
      構成要件，且渠等之債務處理手法，無非係先由被告己○○、丁○○以溫和態度委婉勸進告訴人配合處理債務，在
      告訴人不願接受後，再由被告戊○○、丙○○以強勢之脅
      迫方式，迫使告訴人積極解決債務，渠等四人間分別有共
      同實行強制犯罪之犯意聯絡及行為分擔，應堪認定。被告
      戊○○、己○○、丙○○、丁○○所辯，均係事後卸責之
      詞，要難採信。本件事證已臻明確，被告戊○○、己○○
      、丙○○、丁○○犯行，均堪認定。
二、論罪科刑部分：
（一）核被告戊○○、己○○、丙○○、丁○○所為，均係犯刑
      法第三百零四條第一項之強制罪。（查：刑法及刑法施行
      法業於94年2月2日修正公布，並於95年7月1日施行。按：
      行為後法律有變更者，適用行為時之法律，但行為後之法
      律有利於行為人者，適用最有利於行為人之法律，現行刑
      法第二條第一項定有明文。又按：刑法第三百零四條第一
      項之強制罪，其法定刑均得科銀元三百元以下罰金；據修
      正後刑法施行法增訂第一條之一：「中華民國94年1月7日
      刑法修正施行後，刑法分則編所定罰金之貨幣單位為新臺
      幣。94年1月7日刑法修正時，刑法分則編未修正之條文定
      有罰金者，自94年1月7日刑法修正施行後，就其所定數額
      提高為三十倍。但72年6月26日至94年1月7日新增或修正
      之條文，就其所定數額提高為三倍」及刑法第三十三條第
      五款就罰金刑部分修正為：「新臺幣一千元以上，以百元
      計算之」等規定，是依修正後之法律，刑法第三百零四條
      第一項之強制罪所得科處之罰金刑最高為新臺幣九千元、
      最低為新臺幣一千元；然依被告行為時之刑罰法律，即罰
      金罰鍰提高標準條例第一條前段規定之提高倍數十倍及刑
      法第三十三條第五款規定之罰金最低額一元計算，強制罪
      之罰金刑最高額為銀元三千元，最低額為銀元十元，若依
      現行法規所定貨幣單位折算新臺幣條例第二條之規定換算
      為新臺幣，最高額雖與新法同為新臺幣九千元，然最低額
      僅為新臺幣三十元。因此，比較修正前、後關於罰金刑之
      規定，自應以被告戊○○、己○○、丙○○、丁○○行為
      時即修正前關於科處罰金刑之法律較有利於被告戊○○、
      己○○、丙○○、丁○○。）
（二）按刑法第三百零二條第一項之剝奪人行動自由罪與同法第
      三百零四條第一項之強制罪，其所保護之法益，固均為被
      害人之自由，惟前者重在保護個人之行動自由；後者重在
      保護個人之意思自由（最高法院74年台上字第3651號判決
      意旨參照）。是刑法第三百零二條第一項之剝奪他人行動
      自由罪，係以私行拘禁或以其他非法方法，剝奪人之行動
      自由為要件，其目的即在保護「任意離去特定處所（空間
      ）之行動自由」不受他人無故之侵害。起訴書認被告戊○○、己○○、丙○○、丁○○係涉犯刑法第三百零二條第
      一項之剝奪他人行動自由罪，惟本案中告訴人係自行前往
      「新綠洲茶坊」赴約，並非遭到被告戊○○、己○○、丙○○、丁○○等人強行挾持而來，且在被告戊○○到場前
      ，告訴人仍一直向被告己○○表示本票債務已經清償完畢
      ，已無給付義務，雙方均處在平和狀態下，業如前述，告
      訴人並無遭受剝奪行動自由之情事；而在被告戊○○、丙○○到場後，雖有因告訴人不願配合而有惡言相向之情形
      ，然告訴人仍得自由選擇購買飲料飲用或如廁，且依據告
      訴人陳稱，個人認為被告戊○○會擔心其跑掉，所以其主
      動提議要求有人陪同前往廁所，可見被告戊○○、己○○
      、丙○○、丁○○並無限制告訴人行動自由之意思，告訴
      人仍有自由行動之空間；且告訴人與被告戊○○、己○○
      、丙○○、丁○○當時所坐之位置，係面對入口旁邊之透
      明玻璃牆內側，一般行人由外側即觀看到裡面顧客之活動
      ，此有現場位置圖一份、現場照片二張在卷可稽（參照95
      年度偵字第4956號偵查卷第7、9頁），換言之，被告戊○○、己○○、丙○○、丁○○若對於告訴人有私行拘禁或
      剝奪行動自由之行為，告訴人大可趁機對外求救；再者，
      告訴人與被告戊○○商討債務處理期間，告訴人應被告戊○○之要求撥打電話向友人籌錢，期間辛○○陸續撥打電
      話予告訴人，被告戊○○等人若係有意限制告訴人之行動
      自由，按理亦當限制告訴人接聽電話，然被告戊○○並無
      限制告訴人接聽電話，更徵告訴人當時仍有自由接聽行動
      電話之自由；復以，告訴人向辛○○調錢後，待辛○○到
      達約定地點後，告訴人又主動向被告戊○○表示其一個人
      去拿錢，如果怕伊跑掉，就找一個人陪同過等語，以致被
      告戊○○乃要被告丙○○陪同前往向辛○○拿取款項，可
      見告訴人之行動自由確實並未遭到剝奪或限制，被告戊○○、己○○、丙○○、丁○○之行為目的，僅係要求告訴
      人清償本票債務而已。是以，本院認為依據現有事證，僅
      足以認定被告戊○○、己○○、丙○○、丁○○等人就前
      開犯罪事實係涉犯刑法第三百零四條第一項之強制罪，尚
      未達到公訴人所認刑法第三百零二條第一項之剝奪他人行
      動自由罪，本院認為該部分社會基礎事實同一，爰予變更
      起訴法條。
（三）被告戊○○、己○○、丙○○、丁○○四人就前開強制之
      犯行間，有共同實行強制犯行之犯意聯絡及行為分擔，為
      共同正犯。（按：被告戊○○、己○○、丙○○、丁○○
      行為後，刑法第二十八條共犯之規定，亦於94年2月2日修
      正公布、95年7月1日施行，修正前之規定為：「二人以上
      共同實施犯罪之行為者，皆為正犯」，修正後之規定則為
      ：「二人以上共同實行犯罪之行為者，皆為正犯」，揆諸
      本條之修正理由係為釐清陰謀共同正犯、預備共同正犯、
      共謀共同正犯是否合乎本條規定之正犯要件。而本案被告
      間共同強制之犯行，既屬實行犯罪行為之正犯，不論適用
      修正前或修正後之規定論擬，均無影響，並無不利於被告
      戊○○、己○○、丙○○、丁○○，因此，刑法第二十八
      條之規定，僅屬文字修正，應無比較新舊法適用之問題，
      附此敘明。）
（四）查：被告己○○前因妨害自由罪，經臺灣高等法院臺中分
      院於93年4月9日以92年度上易字第2159號判處有期徒刑六
      月，如易科罰金，以銀元三百元折算一日確定，於93年5
      月25日易科罰金執行完畢等情，此有臺灣高等法院被告前
      案紀錄表在卷可稽，被告己○○前受有期徒刑之執行完畢
      後，五年以內故意再犯本件有期徒刑以上之罪，不論依修
      正前刑法第四十七條或修正後刑法第四十七條第一項之規
      定，均構成累犯，對於被告己○○並無有利或不利之情形
      ，自無適用刑法第二條第一項比較新舊法適用之問題，爰
      依一般法律適用原則，逕依裁判時法即修正後刑法第四十
      七條第一項之規定，論以累犯，並加重其刑。
（五）爰審酌被告戊○○、己○○、丙○○、丁○○任職於財務
      管理公司，受託處理債務，明知告訴人與被告乙○○間之
      本票債務雙方仍有爭執，竟不顧告訴人之辯解，為求賺取
      催討債務之高額酬勞，遂以強制使人行無義務之事之方法
      ，執意要求告訴人解決債務，致使告訴人遭受身心創傷及
      財產損害，幸因告訴人事先與辛○○約定，如有意外狀況
      即報警處理，以致未釀成嚴重傷害，但被告戊○○、己○○、丙○○、丁○○於本院中均矢口否認犯行，犯後態度
      不佳，考量被告戊○○、己○○、丙○○、丁○○雖以脅
      迫威嚇手段，迫使告訴人屈從，然並未實施暴力行為，造
      成告訴人身體傷害，及被告戊○○、己○○、丙○○、丁○○參與之程度輕重等一切情狀，分別量處如主文所示之
      刑，並均依修正前刑法第四十一條第一項前段之規定諭知
      易科罰金之折算標準，以示懲儆。（按：被告戊○○、己○○、丙○○、丁○○犯罪時之刑法第四十一條第一項前
      段規定：「犯最重本刑為五年以下有期徒刑以下之刑之罪
      ，而受六個月以下有期徒刑或拘役之宣告，因身體、教育
      、職業、家庭之關係或其他正當事由，執行顯有困難者，
      得以一元以上三元以下折算一日，易科罰金。」，又被告
      行為時之易科罰金折算標準，修正前罰金罰鍰提高標準條
      例第二條（現已刪除）規定，就其原定數額提高為一百倍
      折算一日，則本件被告戊○○、己○○、丙○○、丁○○
      行為時之易科罰金折算標準，最高應以銀元三百元折算一
      日，經折算為新臺幣後，應以新臺幣九百元折算一日。惟
      95年7月1日修正公布施行之刑法第四十一條第一項前段則
      規定：「犯最重本刑為五年以下有期徒刑以下之刑之罪，
      而受六個月以下有期徒刑或拘役之宣告者，得以新臺幣一
      千元、二千元或三千元折算一日，易科罰金。」，比較修
      正前後之易科罰金折算標準，係以95年7月1日修正公布施
      行前之規定，較有利於被告戊○○、己○○、丁○○、丙○○，則依刑法第二條第一項前段從舊從輕之規定，自應
      適用修正前刑法第四十一條第一項前段之規定，定其折算
      標準。）
貳、無罪部分：
一、公訴意旨略以：(一)被告乙○○、甲○○二人係雙胞胎之姊妹
    ，被告乙○○並為告訴人之女友，詎被告乙○○、甲○○二
    人竟共同意圖為自己不法所有，利用被告乙○○係告訴人女
    友之關係，竟於93年間，出面向告訴人佯稱：要借錢租屋。
    惟由於告訴人表示渠沒有錢，被告乙○○因此說要轉而向被
    告甲○○借款，並由告訴人負責以每個月5千元之金額，代
    被告乙○○還款予被告甲○○，告訴人因此陷於錯誤，於93
    年3、4月間在被告甲○○之租屋處，簽發面額合計7萬1千元
    之本票七紙予被告甲○○，而告訴人自93年3月底至94年8月
    份止，均按月給付5000元之款項予被告甲○○，然被告甲○○取得前揭款項後，並未返還告訴人前揭所簽發之本票；(二)
    被告乙○○、甲○○二人取得上揭本票後，明知告訴人並未
    積欠渠等任何款項，竟共同意圖為自己不法所有，透過被告
    壬○○催討債務為名，於94年10月11日，委由被告戊○○、
    己○○、丙○○及丁○○等人所組成之「富達財務管理公司
    」，向告訴人催討先前所簽發之7張本票之總金額7萬1千元
    之款項，嗣於94年10月22日下午2時40分許，被告乙○○、
    壬○○、戊○○、己○○、丙○○及丁○○等人，約告訴人
    在臺中市○區○○路332號之「新綠洲茶坊」見面，雙方會
    面後，被告乙○○以催討債務為名，藉故與告訴人爭執後，
    即與被告壬○○先行離開，被告戊○○、己○○、丙○○及
    丁○○等人隨即出示被告乙○○、壬○○所交付之七張本票
    ，並質問告訴人：要如何還本票上之金額7萬1千元，告訴人
    則回稱：渠錢已還清且身上沒有錢，無須再還款等語，惟被
    告戊○○、己○○、丙○○及丁○○等人仍要求告訴人打電
    話向親友借，並控制告訴人之行動自由，不讓告訴人離開，
    其等四人之一，並出手毆打告訴人，告訴人因此打電話向被
    告乙○○求助，但被告乙○○並不理會告訴人之請求，被告
    戊○○、己○○、丙○○及丁○○等人在詢問告訴人駕駛車
    輛之型式後，認為價值不高，要求告訴人再想辦法處裡，並
    動手強行拿取告訴人手上之行動電話，要求告訴人依行動電
    話內之通訊錄電話找其他親友籌錢，然由於告訴人無法立即
    籌到7萬1000元之款項，被告戊○○即持吐檳榔汁所用之紙
    杯砸向告訴人之左胸前，此時被告戊○○發現告訴人之上衣
    襯衫口袋放有物品，遂指示被告丙○○或丁○○伸手進入口
    袋內拿取，告訴人眼見該男子無法順利取出物品，不得已即
    主動將口袋內之物品取交予對方，而被告己○○發現索取走
    之物品中，有一紙面額5000元之巴西紙幣（當時價值約合台
    幣6萬5000元），遂將該5000元之巴西幣紙鈔取走，並表示
    ：伊以這張巴西紙幣抵償後，仍需再籌1萬元，才會將本票
    歸還等，而由於告訴人身上尚有1100元，遂先將該1100元款
    項交給被告戊○○、己○○、丙○○及丁○○等人，告訴人
    並徵得被告戊○○、己○○、丙○○及丁○○等人同意，由
    被告丙○○及丁○○陪同前往臺中市○○路及三民路口附近
    ，向辛○○借得8千元後，在返回「新綠洲茶坊」途中，經
    辛○○報警查獲；因認被告乙○○涉犯刑法第三百三十九條
    第一項之詐欺取財罪、第三百零二條第一項之剝奪他人行動
    自由罪、第三百四十六條第一項之恐嚇取財罪等罪嫌；被告
    甲○○涉犯刑法第三百三十九條第一項之詐欺取財罪嫌；被
    告壬○○涉犯刑法第三百零二條第一項之剝奪他人行動自由
    罪、第三百四十六條第一項之恐嚇取財罪等罪嫌；被告戊○○、己○○、丙○○、丁○○另涉犯刑法第三百四十六條第
    一項之恐嚇取財罪嫌云云。
二、按犯罪事實應依證據認定之，無證據不得認定犯罪事實；不
    能證明被告犯罪或其行為不罰者，應諭知無罪之判決，刑事
    訴訟法第一百五十四條第二項、第三百零一條第一項分別定
    有明文。而刑事訴訟法上所謂認定犯罪事實之證據，係指足
    以認定被告確有犯罪行為之積極證據而言，該項證據自須適
    合於被告犯罪事實之認定，始得採為斷罪資料，最高法院29
    年上字第3105號著有判例。又認定犯罪事實所憑之證據，無
    論係直接證據或間接證據，其為訴訟上之證明，須於通常一
    般之人均不致有所懷疑，而得確信其為真實之程度者，始得
    據為有罪之認定，倘其證明尚未達到此一程度，而有合理之
    懷疑存在，復無其他調查途徑可尋，法院即應為無罪之判決
    ，最高法院76年台上字第4986號著有判例。
三、公訴人認被告乙○○、甲○○、壬○○、戊○○、己○○、
    丙○○、丁○○分別涉有前開詐欺取財、恐嚇取財、剝奪他
    人行動自由之罪嫌，無非係以：被告等人之犯罪事實，業據
    證人即告訴人證述甚詳，復有委託書、授權書、還款切結書
    、案件報告表、客戶聯絡單、本票7張、巴西紙幣影本、照
    片、指認口卡片及現場圖在卷可稽等，資為論據。
四、訊據被告乙○○堅詞否認有何詐欺取財、剝奪他人行動自由
    、恐嚇取財之犯行，被告甲○○堅詞否認有何詐欺取財之犯
    行，被告壬○○堅詞否認有何剝奪他人行動自由、恐嚇取財
    之犯行；被告戊○○、己○○、丙○○、丁○○均堅詞否認
    有何恐嚇取財之犯行，(一)被告乙○○辯稱：伊並未恐嚇告訴
    人，係因為遭到告訴人毆打，被告壬○○表示會幫伊討回來
    ，伊才會將本票交給被告壬○○，但是被告壬○○並未告知
    要去找討債公司處理，本票七張面額合計7萬1千元是告訴人
    要伊去向朋友借錢而簽發交付，伊並未將本票交予被告甲○○，告訴人從93年3月底起至94年8月止，每月付5000元給伊
    ，是作為同居之生活費，與借錢無關，94年10月22日14時40
    分許，被告壬○○打電話予伊，要伊到場確認欠錢者是否即
    為告訴人，伊才會前往，確認是告訴人之後，便與被告壬○○離去，當天下午，告訴人後來還打電話予伊，要伊拿錢去
    贖人，伊向告訴人表示欠伊的錢不還，還要伊拿錢出來，管
    理公司的人伊又不認識，便不管告訴人，事後管理公司要到
    的錢，伊並沒有拿到，本票也沒有拿回來等語；(二)被告甲○○辯稱：被告乙○○平日因不夠花用，陸陸續續向伊借了好
    幾萬元，且被告乙○○曾提及告訴人要借錢，被告乙○○轉
    而向伊借錢之金額已經忘記了，被告乙○○有交給伊告訴人
    簽發之本票，本票後來伊交給被告乙○○，因為伊到處流浪
    ，怕弄丟了，將來拿不到錢，後來伊問被告乙○○告訴人有
    無拿錢來還，本票有無拿回去，被告乙○○表示告訴人沒有
    拿錢來還，所以本票就暫時放在被告乙○○處，後續情形伊
    並不清楚，亦未要求被告乙○○去幫忙要債，更不知道被告
    周秀鳳將本票委託財務管理估僧索討之事情等語；(三)被告壬○○辯稱：因為被告乙○○與告訴人吵架，財務管理公司剛
    好是伊洗衣店之客人，伊只是好心幫忙，且財務管理公司會
    計也告訴伊，他們是合法公司，伊才會以個人名義出面簽署
    委託書、授權書，並將告訴人簽發之本票交予財務管理公司
    之會計處理等語；(四)被告戊○○辯稱：伊並無對告訴人出言
    恐嚇等語；(五)被告己○○辯稱：伊當天會到場之原因，係因
    為被告丁○○、戊○○遲到，但因事先已與告訴人約好時間
    ，所以才要伊先過去，伊就先到新綠洲茶坊與告訴人對帳，
    被告壬○○、乙○○先行離開，之後，被告戊○○來了，伊
    便未與他們坐同一桌，他們就和告訴人談論錢要如何還，中
    途伊有離開，待伊再回來時，就看到告訴人身上之衣服有檳
    榔渣，我們並沒有使用不法手段等語；(六)被告丙○○辯稱：
    伊並未出言恐嚇告訴人，告訴人要去上廁所、到約定地點拿
    錢，還會主要要我們陪他去等語；(七)被告丁○○辯稱：當天
    伊一直坐在旁邊玩牌，和告訴人不同桌，未對告訴人出言恐
    嚇等語。
五、經查：
（一）按刑法第三百三十九條第一項詐欺取財罪之成立，必須以
      詐術使人將本人或第三人之物交付為要件，所謂以詐術使
      人交付，必須被詐欺人因其詐術而陷於錯誤，若其所用方
      法不能認為詐術，亦不致使人陷於錯誤，即不構成該罪。
      再按刑法之詐欺罪，必須行為人自始意圖不法所有，以客
      觀上足以使人陷於錯誤之手段，欺矇被害人使為財物之交
      付或取得財產上之不法利益，始足當之。本件告訴人同意
      簽發前開七張本票代為清償被告乙○○向其妹即被告甲○○之借款債務，告訴人對此並無陷於錯誤之情事，被告乙○○對於其向被告甲○○借貸之情事，亦毫無隱瞞之情，
      更未向告訴人施用任何詐術之可言，告訴人本身既因考量
      當時與被告乙○○係同居男女朋友之關係，在自身經濟狀
      況許可範圍下，自願每月代為清償5千元，並簽發本票供
      為擔保，係屬告訴人出於自由意願下深思熟慮所為之行為
      ，顯與詐欺取財之犯罪構成要件有所不符。至於被告乙○○、甲○○與告訴人間對於該本票債務清償與否有所爭執
      ，僅屬債務清償之民事問題，要與刑法上詐欺取財係屬二
      事，告訴人應循民事訴訟途徑，始為適途。
（二）又對於起訴書指訴被告乙○○、壬○○、戊○○、己○○
      、丙○○、丁○○等人共同對告訴人為恐嚇取財犯行部分
      ，依據告訴人於本院審理中到庭證稱：「乙○○跟他朋友
      借錢，要付在外租屋的房租及生活費，乙○○開本票給他
      朋友，自己無法負擔，要我幫他付，我告訴他，我收入不
      多，不能一次付，乙○○要我開立本票向他妹妹甲○○借
      錢，總共借了7萬1千元，分兩次借的，本票也是分兩次開
      ，第一次是借6萬元，第二次借1萬1千元。本票的金額是
      分開的，實際票面金額不記得了，本票開完之後，我同時
      交給乙○○、甲○○，甲○○有當場交錢給乙○○。當時
      我有跟他們說，我每月可以還5千元給甲○○，後來我也
      有依照約定給付，如果我有能力時也會多付一點。我總共
      已經清償9萬3千元，都是現金給付，我都是交給甲○○，
      其中有幾次甲○○有事不能來，我就交給乙○○。」、「
      甲○○說我每次支付的錢不足票面額，所以沒辦法把本票
      還給我，就一直推託。」、「前幾次大約7萬元之前，都
      是在乙○○租屋處，後來是因為我表示我已經還超過7 萬
      1千元，如果本票不還我，我不繼續還錢，結果乙○○他
      們二姊妹就騎乘機車道我家來拿錢，我沒有錢，怕在家裡
      吵架，就又跟我母親借了5千元付給甲○○。之後，就是
      在第二次採收龍眼時，乙○○他們又到我家來要錢，並要
      採收我家的龍眼去賣，我母親問他為何要採我家的龍眼，
      乙○○說要採了去賣來抵債，結果我只好又給他5千元，
      地點是在乙○○租屋處，後來陸續又給了次，總共給了9
      萬3千元。」、「（總共簽發）七張（本票）。」、「金
      額不等，有的1萬元，總金額7萬1千元，每張的金額我忘
      記了。」、「我是要依照本票上的到期日來清償，到期日
      就是乙○○向朋友借錢應該要清償的日期。」等語（參照
      本院卷第200至202頁），但被告乙○○、甲○○則否認該
      本票債務已經清償等語，對此，告訴人亦無從提出任何清
      償證明，以供本院審酌，則被告乙○○、甲○○與告訴人
      間對於該本票債務確仍有爭議之處；次以，依據票據無因
      性之特性，持有該本票之人即可對於發票人主張票據權利
      ，是以，被告戊○○、己○○、丙○○、丁○○透過被告
      壬○○取得前開本票對於告訴人主張票據權利，要求告訴
      人清償票款，自難謂有何不法所有之意圖可言；復以，觀
      諸起訴書所記載之犯罪事實，並未敘明被告戊○○、己○○、丙○○、丁○○等人究竟係以何種手段恐嚇告訴人而
      取得告訴人之財物，本院依據現有事證，尚無從認定被告
      乙○○、壬○○、戊○○、己○○、丙○○、丁○○等人
      有何恐嚇取財之犯行。
（三）再者，對於起訴書指訴被告乙○○、壬○○與被告戊○○
      、己○○、丙○○、丁○○共同對告訴人為剝奪他人行動
      自由犯行部分，對於被告戊○○、己○○、丙○○、丁○○等人之該部分犯行，業經本院認定僅構成強制之犯行，
      尚未達到剝奪他人行動自由之程度，業如前述，且依據證
      人辛○○於本院審理中到庭證稱：「當天早上11點，庚○○接到討債公司打來的電話表示，當天下午1點要討論債
      務的問題，庚○○表示要過去討論，我告訴他對方是黑道
      ，自己要小心，我跟庚○○講好，如果下午3點以前他沒
      有回來，可能就是發生事情，我會幫他報警，但是我不知
      道他們約在何處。」、「我們互有相打電話聯絡，在下午
      3點之前就有打了。」、「庚○○在對話中，好像不太敢
      講話，我就說，時間到了我會幫他報警。」、「因為當時
      時間已經過了，庚○○又沒有辦法回來，又要我拿錢過去
      ，所以我就先報警，警察就跟我去現場。錢是庚○○要我
      帶過去的，他說他身上的巴西幣被對方拿走，換算台幣金
      額還不夠，要我再拿8千元過去。」、「我遠遠看到庚○○走過來，旁邊跟著一個穿著黑色衣服，留平頭的人，庚○○的左胸前衣服上檳榔汁，當時我以為他被打到流血。
      庚○○當時沒有什麼表情，跟在他旁邊的人沒有任何動作
      ，後來庚○○就走到我們汽車的附近，我就拿錢給庚○○
      ，並且數錢故意拖延時間，庚○○拿了錢，就跟那個黑衣
      人走了，躲在我坐的計程車後座的警察就下來，我會害怕
      ，就叫計程車先離開。」等語（參照本院卷第153、154頁
      ）可知，告訴人一直處在自由通話之狀態下，並未遭受限
      制通訊自由，告訴人若有遭受剝奪行動自由之情事，大可
      在與證人辛○○通話過程中，儘早暗示證人辛○○報案，
      但告訴人均未表示，僅係語帶保留稱不方便講話而已；復
      以，告訴人在面對被告戊○○要求向友人籌錢時，刻意不
      向證人辛○○調現，卻故意向本件本票債務之委託人即被
      告乙○○要求借款，告訴人此舉亦屬可議，蓋被告乙○○
      先前既已因本票債務清償與否問題與告訴人發生口角爭執
      ，甚至不歡而散，且依據告訴人所言，被告乙○○就是因
      為本身經濟狀況不佳，才會向被告甲○○借錢，並由告訴
      人代為清償，則被告乙○○何來多餘之款項可以支借予告
      訴人，告訴人此舉無非係屬拖延戰術，而被告戊○○等人
      係專門從事催討債務之人，對於告訴人一再撥打電話向被
      告乙○○借款之行為，均有所見聞，卻未對告訴人施加任
      何強暴或脅迫行為，足徵被告戊○○等人之目的，並未意
      圖剝奪告訴人之行動自由，僅係要求告訴人解決本票債務
      而已。至於，被告乙○○、壬○○部分，固然被告乙○○
      將前開本票交予被告壬○○，再由被告壬○○委託被告戊○○等人所屬之財務管理公司負責向告訴人催討本票債務
      ，惟因被告乙○○、壬○○與告訴人在場對於本票債務清
      償與否之問題發生爭執以迄被告乙○○、壬○○先行離去
      之該段期間，被告己○○與告訴人一直處於平和之商談過
      程，告訴人亦未遭到任何強制行為，直到被告戊○○、丙○○到來之後，才發生惡言脅迫告訴人解決本票債務之情
      事，業據告訴人於本院中陳述：「94年10月22日那天，戊○○恐嚇我說『如果不把錢全部還出來，今天晚上不准回
      去』，而且戊○○來打我，潑我檳榔汁，也是戊○○拿我
      的手機檢查裡面的通訊錄，要我聯絡朋友來借錢給我付錢
      。我第一個聯絡的就是周秀鳳。」等語（參照本院卷第54
      頁）屬實，可見被告乙○○、壬○○對於被告戊○○、丙○○事後到場之所作所為，並無事先預見之可能性，自難
      遽以強制罪之共犯論處。
（四）按告訴人於本案中係屬被害人之地位，其與被告係屬相反
      之利害關係，其指訴之內容，無非係為使被告遭受刑事訴
      追，其所為之被害情節陳述，難免有誇大偏頗及虛偽陳述
      之危險，因此，對於被害人所為不利被告之陳述，除需與
      社會上之一般生活經驗或卷附其他客觀事證並無瑕疵矛盾
      之外，尚應調查其他必要之證據，綜合一切積極佐證，以
      察其是否與事實相符。本案中，對於告訴人指訴遭受恐嚇
      取財及剝奪行動自由部分，僅有告訴人與被告乙○○、壬○○、戊○○、己○○、丙○○、丁○○等人在場，並無
      其他人員參與，而對於案發經過之情形，目前僅有告訴人
      之唯一指訴，而告訴人之前開陳述，經本院調查結果，存
      在令人質疑之處，屬於有瑕疵之陳述，依據現有事證，並
      無其他之補強證據，足以擔保告訴人該部分陳述之真實性
      ，本院尚難據以認定被告周秀鳳、壬○○有何恐嚇取財、
      剝奪他人行動自由之犯行，被告戊○○、己○○、丙○○
      、丁○○有何恐嚇取財之犯行；此外，復查無其他積極證
      據足資證明被告乙○○、甲○○有何共同詐欺取財之犯行
      ，被告乙○○、壬○○有何共同恐嚇取財、剝奪他人行動
      自由之犯行，被告戊○○、己○○、丙○○、丁○○有何
      恐嚇取財之犯行，渠等前揭犯罪應屬不能證明，揆諸前揭
      規定及判例意旨，爰分別為無罪判決之諭知。
據上論斷，應依刑事訴訟法第二百九十九條第一項前段、第三百
條、第三百零一條第一項，刑法第二條第一項前段、第二十八條
、第三百零四條第一項、第四十七條第一項，修正前刑法第四十
一條第一項前段，罰金罰鍰提高標準條例第一條前段、修正前罰
金罰鍰提高標準條例第二條，現行法規所定貨幣單位折算新臺幣
條例第二條，判決如主文。
中　　華　　民　　國　　96　　年　　5 　　月　　22　　日
                  刑事第五庭    審判長法  官  鍾堯航
                                      法  官  劉麗瑛
                                      法  官  巫淑芳
上正本證明與原本無異。
如不服本判決，應於送達後十日內向本院提出上訴狀（須附繕本
），上訴於臺灣高等法院臺中分院。
                                      書記官  王麗麗
中　　華　　民　　國　　96　　年　　5 　　月　　22　　日
附錄論罪科刑法條：
中華民國刑法第304條：
以強暴、脅迫使人行無義務之事或妨害人行使權利者，處三年以
下有期徒刑、拘役或三百元以下罰金。
前項之未遂犯罰之。
附表：
┌──┬────┬────┬─────┬───┬───┐
│編號│發票日  │到期日  │本票票號  │面額  │發票人│
├──┼────┼────┼─────┼───┼───┤
│ 1  │93.05.13│93.05.23│WG0000000 │15000 │庚○○│
├──┼────┼────┼─────┼───┼───┤
│ 2  │93.05.13│93.05.30│WG0000000 │10000 │庚○○│
├──┼────┼────┼─────┼───┼───┤
│ 3  │93.05.13│93.07.30│WG0000000 │10000 │庚○○│
├──┼────┼────┼─────┼───┼───┤
│ 4  │93.05.13│93.06.30│WG0000000 │10000 │庚○○│
├──┼────┼────┼─────┼───┼───┤
│ 5  │94.05.25│94.05.31│WG0000000 │7000  │庚○○│
├──┼────┼────┼─────┼───┼───┤
│ 6  │94.05.25│94.08.30│WG0000000 │9000  │庚○○│
├──┼────┼────┼─────┼───┼───┤
│ 7  │94.05.25│94.10.10│WG0000000 │10000 │庚○○│
└──┴────┴────┴─────┴───┴───┘
